最高法院刑事判決　　　　　　　　　　　　　　　八十六年度台上字第五八四九號
　　上　訴　人　乙○○
　　　　　　　　甲○○
右上訴人等因貪污等罪案件，不服台灣高等法院高雄分院中華民國八十六年三月十八
日第二審更審判決（八十五年度上更(一)字第九六號，起訴案號：台灣高雄地方法院檢
察署八十年度偵字第四九二五、七七一二號），提起上訴，本院判決如左：
    主  文
原判決關於乙○○、甲○○部分撤銷，發回台灣高等法院高雄分院。
    理  由
本件原判決認定上訴人乙○○係中國鋼鐵股份有限公司（下稱中鋼公司）煉鐵設備檢
修室燒結設備檢修課機械技術員即備料員，負責燒結二廠零配件之繪圖、翻修，庫存
量之管制、領用等工作，為依據法令從事公務之人員。利用職務上該公司備料員領取
鋼品，僅需將欲領取鋼品之名稱、規格、數量、用途、工令等資料輸入電腦，通知該
公司中心倉庫備料，即可向該公司中心倉庫領得鋼品之機會，基於概括意圖為自己不
法之所有犯意，自民國七十九年七月二十六日起至同年九月二十七日止，連續向該公
司中心倉庫管理人員佯稱欲領取鋼品使用，將之輸入電腦，使該倉庫管理人員不疑有
詐，發放鋼品給乙○○。其詐得鋼品日期、規格、數量各如原判決附表一所載；其中
七十九年七月二十六日、八月十四日、八月二十八日所領之不鏽鋼及花紋鋼板均非施
工所用，其餘槽鐵、Ｉ樑、Ｈ樑及角鐵則經清查結果（乙○○領用數量，扣除實際用
量，為溢領數量）溢領均詳如原判決附表一所示。合計重四萬七千九百四十九點六六
公斤，價值新台幣（下同）六十二萬五千零七十七元。又上訴人甲○○係中鋼公司工
程承包商日高工程有限公司員工，負責該公司所承包冷作工程之施作。熟知中鋼公司
領料及載運鋼料出廠之程序，又與門禁之警衛張憲文（已判刑確定）熟識，於七十九
年十月間起盜心，向張憲文稱有批用賸的鋼板要運出廠區，希望幫忙給予方便放行，
張憲文經不起甲○○之要求乃同意幫忙放行，共同基於概括意圖為自己不法之所有犯
意，由甲○○負責連續偽造李藏良、梁宗誠、梁志成、梁志宏、龍天化等人之簽名於
原判決附表五所示之四張中鋼公司物品出單上（偽造中鋼公司物品出單號碼、運
出鋼品、日期、規格、數量及偽造物品出單內容各如該附表五編號１－４號所載）
，陸續於七十九年十月十九日、十月二十六日、十月二十七日，分別行使該偽造之中
鋼公司物品出單之公文書，交付當時擔任中鋼公司警衛之張憲文，而將鋼品運出中
鋼公司出售，共同竊取如原判決附表五所示之鋼板，價值合計竊取鋼板三萬六千九百
三十八公斤，價值四十一萬一千三百五十九元，足以生損害於中鋼公司及李藏良、梁
宗誠、梁志成、梁志宏、龍天化等人等情。因而撤銷第一審關於上訴人等部分之不當
判決，改判仍論處乙○○依據法令從事公務之人員，連續利用職務上之機會詐取財物
；甲○○共同連續行使偽造公文書，足以生損害於公眾及他人罪刑。固非無見。惟查
：(一)行為後法律有變更者，適用裁判時之法律，但裁判前之法律有利於行為人者，適
用最有利於行為人之法律，刑法第二條第一項定有明文。乙○○犯罪後，貪污治罪條
例迭經八十一年七月十七日及八十五年十月二十五日兩度修正，關於公務員利用職務
上之機會詐取財物罪，行為時法較中間法及裁判時法為重，而中間法則較裁判時法為
輕，比較結果，應以中間法對被告最為有利。乃原判決於八十六年三月十八日裁判時
，竟適用八十五年十月二十五日修正公布之貪污治罪條例第五條第一項第二款之罪刑
處斷，雖其結果並無不同，但用法究難謂無違誤。(二)裁判上一罪，基於審判不可分之
原則，其一部事實起訴者，依刑事訴訟法第二百六十七條之規定，其效力應及於全部
，受訴法院對於未經起訴之他部分犯罪事實，自應一併審判，此為犯罪事實之一部擴
張；基於審判不可分之同一訴訟理論，其全部事實起訴者，受訴法院認為一部犯罪不
能證明或行為不罰時，僅於判決理由內說明不另為無罪之諭知即可，亦毋庸於主文內
為無罪之宣示或變更起訴法條，此為犯罪事實之一部縮減。至於刑事訴訟法第三百條
所謂變更起訴法條，係指在不擴張或減縮原訴之原則下，法院得就有罪判決，在不妨
害社會基本事實同一之範圍內，得自由認定事實，變更檢察官所引應適用之法條而言
，三者雖均以同一事實立論，但其意義與範圍究屬不同，不能混為一談，併存適用。
本件檢察官起訴同案被告朱信忠（已判刑確定）係中鋼公司燒結三廠技術員，向該公
司中心倉庫領得鋼品後，交付甲○○等人盜運出廠銷售；甲○○為順利運出廠外，又
偽造「物品出單」，勾結警衛即同案被告張憲行放行，因而認甲○○涉犯貪污治罪
條例第四條第一項，刑法第二百十六條、第二百十一條之共犯罪嫌。其起訴事實及引
用法條均已及行使偽造公文書罪，原判決亦以行使偽造公文書罪論處甲○○罪刑，
並引用相同法條，自無變更檢察官起訴法條之餘地；如原判決認檢察官起訴貪污治罪
條例第四條第一項之罪部分，犯罪不能證明或行為不罰，而與行使偽造公文書罪間無
裁判上一罪之關係，自應另為無罪之判決；如有裁判上一罪之關係，則於判決理由內
說明不另為無罪之諭知即可，毋庸變更起訴法條，乃原判決未為說明二罪間之關係，
既以行使偽造公文書論罪，又為法條之變更；且原判決既以行使偽造公文書罪論處，
竟又引用刑法第二條第一項前段規定比較適用新舊貪污治罪條例，殊屬贅餘，其適用
法則尤有未當。(三)行使偽造公文書罪，係指行為人以偽造之公文書，冒充真正文書提
出使用者而言，原判決事實認定甲○○偽造中鋼公司之「物品出單」交付警衛張憲
文，將中鋼公司之鋼品運出廠外銷售，以遂其共同竊取鋼板之目的。然張憲文並未再
將該「物品出單」交付第三人。則甲○○行使「物品出單」之對象僅張憲文一人
，甲○○並未再與張憲文共同行使該等「物品出單」，原判決主文諭知甲○○共同
行使偽造公文書，理由並說明甲○○與張憲文為共同正犯，則其主文之宣示及理由之
說明與事實之記載即生齟齬，並有理由矛盾之可議。(四)證據之取捨與證據之證明力如
何，雖屬事實審法院得自由判斷之職權，然其所為判斷，仍應受經驗法則與論理法則
之支配。原判決認定乙○○向中鋼公司詐領之鋼品經清查結果，均下落不明，亦即均
未留置於中鋼公司廠區內，似已運出廠外。據同案被告蔡鯤龍（已判刑確定）於法務
部調查局高雄市調查處偵訊時供稱：「我於七十九年十月間陸續將中鋼公司之鋼板、
鋼管、角板等物裁剪剩料售予東興鐵材行充抵加工費用」，「領料前係我將規格、數
量告知乙○○、朱信忠，他們即以電腦打領料卡簽名後，交我去領料，若乙○○簽名
，大部分均會陪我去領料，……簽名後，即經警衛清點送出廠區」，「七十九年十一
月間，甲○○以呼叫器聯絡我，約我到中鋼公司旁……表示朱信忠、乙○○勾結偷運
鋼管出廠區售賣，售予何人……事情已被查覺」等語（見八十年度偵字第四九二五號
卷第四○－四二頁），檢察官因而起訴乙○○有勾結蔡鯤龍侵占中鋼公司之鋼品情事
。查乙○○向中鋼公司詐領之鋼品總重高達四七、九四九‧六六公斤（見原判決附表
一所載），不可能由乙○○一人夾帶出廠，似有共犯存在。原判決置上開蔡鯤龍之供
詞於不顧，認乙○○係單獨詐取中鋼公司之鋼品，其證據之取捨又與經驗法則有悖，
並有瑕疵可指。上訴意旨雖未指摘及此，然為本院得依職權調查之事項，應認原判決
仍有撤銷發回更審之原因。
據上論結，應依刑事訴訟法第三百九十七條、第四百零一條，判決如主文。
中      華      民      國    八十六    年      十      月      三      日
                              最高法院刑事第八庭
                                  審判長法官  紀  俊  乾
                                        法官  楊  商  江
                                        法官  黃  正  興
                                        法官  楊  文  翰
                                        法官  陳  正  庸
      右正本證明與原本無異
                                              書  記  官
中      華      民      國    八十六    年      十      月      八      日
